臺灣高等法院臺南分院刑事判決
110年度上易字第464號
上  訴  人  臺灣臺南地方檢察署檢察官
被      告  陳仁傑

上列上訴人因被告毒品危害防制條例案件，不服臺灣臺南地方法
院110年度易字第416號中華民國110年4月30日第一審判決（聲請
簡易判決處刑案號：臺灣臺南地方檢察署109年度毒偵字第2272
號），提起上訴，本院判決如下：
    主  文
上訴駁回。
    理  由
壹、聲請簡易判決處刑意旨略以：被告甲○○基於施用第二級毒品
    甲基安非他命之犯意，於民國109年4月24日7時許，在臺東
    市文化中心工地，將甲基安非他命置入玻璃球內燒烤後吸食
    煙霧之方式，施用第二級毒品甲基安非他命1次。因認被告
    涉犯毒品危害防制條例第10條第2項之施用第二級毒品罪嫌
    。
貳、毒品危害防制條例第35條之1規定：「本條例中華民國一百
    零八年十二月十七日修正之條文施行前犯第10條之罪之案件
    ，於修正施行後，依下列規定處理：一、偵查中之案件，由
    檢察官依修正後規定處理。二、審判中之案件，由法院或少
    年法院（地方法院少年法庭）依修正後規定處理；依修正後
    規定應為不起訴處分或不付審理之裁定者，法院或少年法院
    （地方法院少年法庭）應為免刑之判決或不付審理之裁定。
    三、判決確定尚未執行或執行中之案件，適用修正前之規定
    。」而108年12月17日修正之毒品危害防制條例，於109年1
    月15日公布，其中第20條、23條等條文於公布後6個月即109
    年7月15日生效施行，第24條條文則於110年5月1日生效施行
    ，本件被告涉嫌於109年4月24日施用第二級毒品案件，檢察
    官於109年12月14日聲請簡易判決處刑，依上開規定，法院
    應依現行毒品危害防制條例規定處理。
參、「成年被告因施用毒品（含施用第一級、第二級毒品，下同
    ）罪，經檢察官為『附命緩起訴』確定，且已完成所命履行之
    戒癮治療，期滿未經撤銷，於修正後毒品條例，是否得視為
    事實上已接受等同『觀察、勒戒或強制戒治』之處遇執行完畢
    ？倘其施用毒品犯行距最近1次『觀察、勒戒或強制戒治』執
    行完畢釋放後已逾3年，縱於完成戒癮治療3年內再犯，可否
    無庸進行『觀察、勒戒或強制戒治』之程序而逕行起訴（含聲
    請簡易判決處刑，下同）？」之法律問題，最高法院先前10
    9年度台非字第76、77號及110年度台非字第62號判決等，係
    採取「肯定說」，惟毒品條例第24條修正後（該法條業經行
    政院令定自110年5月1日施行），依法院組織法第51條之2第
    2項、第51條之3規定徵詢結果，均採「否定說」之見解或結
    論，已達成統一之法律見解，無須提案予刑事大法庭，其理
    由略以：㈠毒品條例第24條第1項、第2項規定於修正後，檢
    察官可依刑事訴訟法第253條之2第1項第4款至第6款或第8款
    規定，為多元之附條件緩起訴處分，不限於「附命緩起訴」
    ，以使毒品施用者獲得有利於戒除毒癮之適當處遇，且該附
    條件緩起訴經撤銷後，檢察官應繼續偵查或起訴，其立法理
    由並說明：「緩起訴處分是利用機構外之處遇，協助施用毒
    品者戒除毒癮，為達成戒除毒癮之目的，於撤銷緩起訴處分
    後，宜由檢察官依法繼續偵查或起訴，亦即仍有現行條文第
    20條觀察、勒戒及強制戒治制度之適用，俾利以機構內之處
    遇方式協助其戒除毒癮，亦得為不同條件或期限之緩起訴處
    分」等語，與修正前所定之「依法追訴」不同，則新法規定
    之附條件緩起訴處分與曾受「觀察、勒戒或強制戒治」之處
    遇，已無法等同視之。㈡修正後毒品條例對於施用毒品者之
    思維，已擺脫以往側重於「犯人」身分之處罰，著重其為病
    患之特質，因此放寬觀察、勒戒或強制戒治制度之適用時機
    ，以協助施用者戒除毒癮，復基於憲法應保障人民之生存權
    ，及根據每個國民生存照顧需要提供基本給付之理念，對於
    經監獄監禁處遇後仍再犯之施用毒品者，更應恢復以機構內
    、外之治療協助其戒除毒癮，則被告縱為屢犯施用毒品罪之
    成癮慣犯，其間復曾因施用毒品罪，經起訴、判刑或執行，
    只要本次再犯施用毒品罪距其最近1次觀察、勒戒或強制戒
    治執行完畢釋放後，已逾3年者，既仍有修正後毒品條例第2
    0條第3項規定之適用，依舉重明輕之法理，倘僅經檢察官為
    「附命緩起訴」而非起訴、判刑，不論有無完成戒癮治療，
    其再犯更有適用同條例第20條第3項規定，施以「觀察、勒
    戒或強制戒治」之必要。㈢關於修正前毒品條例第24條第2項
    所定之「附命緩起訴」經撤銷後，仍應回復原緩起訴處分不
    存在之狀態，由檢察官就該次施用毒品行為依法為相關處分
    ，並不能等同曾受「觀察、勒戒或強制戒治」之處遇而逕行
    起訴，業經最高法院110年度台非字第98號判決循刑事大法
    庭之徵詢程序，獲各刑事庭同意而達成一致之見解，變更最
    高法院依100年度第1次刑事庭會議決議所採結論，則最高法
    院104年度第2次刑事庭會議決議，及肯定說所持論據，已失
    所依附，無從再予採憑。況且被告因未完成戒癮治療而經撤
    銷「附命緩起訴」時，其再犯施用毒品罪既能獲得「觀察、
    勒戒或強制戒治」之機會，倘謂已依「附命緩起訴」而完成
    戒癮治療之被告，且該「附命緩起訴」未經撤銷，其再犯施
    用毒品罪反而應予起訴、判刑，亦難得其平。㈣毒品條例於9
    7年修正增訂第24條「附命緩起訴」之規定，僅在就該次施
    用毒品之犯行，暫時排除同條例第20條第1項、第23條第2項
    所定觀察、勒戒及再犯追訴程序之適用（即雙軌制），此觀
    其法文自明，應無對於依該規定完成戒癮治療者，賦予等同
    於「觀察、勒戒或強制戒治」執行完畢，而使再犯施用毒品
    犯行，滿足訴追條件之效力，否則何以並無類此之相關規定
    ，亦即所謂「雙軌制」，對再犯者尚非不能換軌。再「附命
    緩起訴」戒癮治療之執行，係以社區醫療（機構外醫療體系
    ）處遇替代監禁式治療，使施用毒品者得繼續正常家庭及社
    會生活，實非集中於勒戒處所，而受監所矯正、管理，仍難
    脫其「收容」或「處罰」外觀者，所可比擬，恐難遽認已完
    成該戒癮治療者，即無再受「觀察、勒戒或強制戒治」處遇
    之實效。是以，於機構外之戒癮治療難達其成效時，再施以
    機構內之強制處遇，亦屬循序漸進之合理矯治方式（最高法
    院110年度台上字第2096號判決意旨參照）。經查：被告曾
    經執行觀察、勒戒，於100年10月26日因無繼續施用傾向而
    釋放，由臺灣臺南地方檢察署檢察官以100年度毒偵字第932
    號不起訴處分確定，本件於109年4月24日再犯施用第二級毒
    品案件，距上開釋放時間已達3年以上。被告嗣又2度因施用
    毒品案件，經同署檢察官以107年度毒偵字第2942號、108年
    度毒偵字第1567號為附戒癮治療緩起訴處分確定，戒癮治療
    於108年12月16日（109年度緩護療字第148號、第149號）履
    行完成，以上有臺灣高等法院被告前案紀錄表可查。被告上
    開戒癮治療完成時間，雖與本件施用毒品犯行相距未達3年
    ，然毒品危害防制條例修正後，戒癮治療已無代替觀察勒戒
    之效，縱使被告3年內曾經完成戒癮治療，仍無從排除毒品
    危害防制條例第20條第1項所定觀察、勒戒程序之適用，業
    經最高法院依大法庭徵詢程序，達成統一法律見解，是本件
    被告既於觀察、勒戒釋放3年後再犯本件施用毒品犯行，依
    毒品危害防制條例第20條第3項、第1項規定，檢察官即應聲
    請法院裁定觀察、勒戒，無同條例第23條第2項依法追訴規
    定之適用，檢察官就被告本件犯行聲請簡易判決處刑，違背
    程序規定。
肆、駁回上訴之理由
　　檢察官上訴意旨略以：被告前經附命緩起訴處分確定，於10
    9年12月16日期滿未經撤銷，108年12月16日完成戒癮治療，
    事實上已經等同接受觀察、勒戒處遇，本次施用毒品犯行，
    距戒癮治療完成日並未超過3年，無須再觀察、勒戒，應提
    起公訴或聲請簡易判決處刑，原判決曲解最高法院109年度
    台上大字第3826號裁定見解，容有違誤等語。然查，戒癮治
    療是否具有代替觀察、勒戒處遇之效果，而得就完成戒癮治
    療後，3年內再犯之施用毒品案件，逕行起訴或聲請簡易判
    決處刑，業經最高法院依大法庭徵詢程序，達成採取否定說
    之統一法律見解，檢察官上訴意旨所引用之肯定說最高法院
    見解，已為最高法院所不採，是原判決以檢察官聲請簡易判
    決處刑，違背程序規定，適用刑事訴訟法第452條、第303條
    第1款、第307條規定，改依通常程序審理後，判決公訴不受
    理，核無不合，檢察官以最高法院變更前之法律見解，指摘
    原判決違法，為無理由，應予駁回，並不經言詞辯論為之。
伍、應適用之法律：刑事訴訟法法第368條、第372條。　　
本案經檢察官黃莉琄聲請簡易判決處刑及提起上訴。　　　　　
中　　華　　民　　國　　110 　年　　8 　　月　　31　　日
                  刑事第一庭    審判長法  官　楊清安
                                      法  官　陳顯榮
                                      法　官  蕭于哲
以上正本證明與原本無異。
不得上訴。
　　　　　                            書記官　徐振玉
中　　華　　民　　國　　110 　年　　8 　　月　　31　　日